臺灣宜蘭地方法院刑事判決　　　　　　　 96年度易字第406號
公　訴　人　臺灣宜蘭地方法院檢察署檢察官
被　　　告　戊○○
　　　　　　丙○○
上　一　人
選任辯護人　甲○○律師
被　　　告　乙○○
上列被告因妨害名譽案件，經檢察官偵查後為不起訴處分，再經
臺灣高等法院檢察署檢察長發回續行偵查後，再經檢察官偵查後
提起公訴（95年度偵續字第37號），本院判決如下：
    主  文
戊○○、丙○○、乙○○共同公然侮辱人，各處罰金新臺幣捌仟
元，如易服勞役，均以新臺幣壹仟元折算壹日；均減為罰金新臺
幣肆仟元，如易服勞役，均以新臺幣壹仟元折算壹日。
    事  實
一、緣丁○○與戊○○、乙○○之子、丙○○之兄陳茂彬原為夫
    妻，嗣因故於民國95年1月間離異，戊○○、乙○○、丙○○與丁○○具有家庭暴力防治法第三條第三、四款所定之家
    庭成員關係。戊○○於95年5月16日下午1時許，在宜蘭縣冬
    山鄉○○路450號住處，見與其子陳茂彬離異之丁○○偕同
    母親陳秋微及幫忙搬運之劉德森及李祐盛等人前來搬運丁○○私人物品，竟心生不悅，遂與其女丙○○與其夫乙○○基
    於共同之犯意聯絡，在其住處屋前與馬路相鄰之不特定人得
    以共見共聞之廣場，由戊○○以臺語對丁○○辱罵稱：「不
    要臉」、「討客兄」及「騙我們家錢」等語，丙○○以臺語
    對丁○○謾罵稱：「不要臉」、「騙我們家錢」、「討客兄
    」及「跟人家同居」等語，乙○○則以臺語對丁○○辱罵稱
    ：「不要臉的女人」等語，並引來鄰居及路人駐足觀看，足
    以貶抑丁○○之人格評價。
二、案經丁○○訴請臺灣宜蘭地方法院檢察署檢察官偵查後不起
    訴，經丁○○聲請再議經臺灣高等法院檢察署檢察長發回續
    行偵查後，再經同署檢察官偵查起訴。
    理  由
壹、程序方面：
    按被告以外之人於審判外之言詞或書面陳述，除法律有規定
    者外，不得作為證據；又被告以外之人於審判外之陳述，雖
    不符前四條之規定，而經當事人於審判程序同意作為證據，
    法院審酌該言詞陳述或書面陳述作成時之情況，認為適當者
    ，亦得為證據，刑事訴訟法第一百五十九條第一項、第一百
    五十九條之五第一項分別定有明文。本件被告戊○○、丙○○、乙○○三人及被告丙○○之辯護人、檢察官於本院審理
    程序中，均已同意被告以外之證人丁○○、李祐盛、劉德森
    及陳秋微於檢察事務官調查中所為陳述作為本案證據，而本
    院審酌該言詞陳述作成時之情況，認為適當，並無不宜作為
    證據情事，依前開規定，證人丁○○、李祐盛、劉德森及陳
    秋微於檢察事務官調查中所為陳述，自有證據能力。
貳、實體方面：
一、訊據被告戊○○、丙○○及乙○○三人固坦承於前揭時地有
    與告訴人丁○○發生爭吵，當時告訴人丁○○確與證人李祐
　　盛、劉德森、陳秋微及另名男子同行等情，惟均矢口否認涉
 　 有公然侮辱犯行，被告戊○○辯稱；當天伊不讓丁○○進來
    伊家裡面，對方就罵伊，對方人很多，伊不知他們罵的內容
    云云；被告丙○○辯稱：當天對方態度很惡劣，渠等雖然有
    反駁，但沒有侮辱的話云云；被告乙○○則辯稱：當天伊原
    本在房子後面掃倉庫，後來聽見外面廣場有人相罵，才前往
    廣場前面看，當天對方態度很惡劣云云。惟查：
（一）前揭被告三人辱罵告訴人之事實，業據告訴人即證人丁○○於檢察事務官調查中、檢察官偵查中及本院審理中證述
      明確（分見95年度他字第633號偵查卷第10、11頁；95年
      度偵續字第37號偵查卷第12、13頁；本院卷第45、46、47
      頁），核與在場目擊證人李祐盛、劉德森及陳秋微於檢察
      事務官調查中證述情節要相符合（分見95年度偵續字第37
      號偵查卷第13、14頁、第15、16頁、第16、17頁），足徵
      被告三人於前揭時地確曾以事實欄所載言語辱罵告訴人。
（二）被告三人為前開言語時，係在其住屋前與馬路相鄰之廣場
      ，為被告三人所自承，且經告訴人即證人丁○○、證人李
      祐盛、劉德森及陳秋微供述明確；又該被告住屋前之廣場
      ，附近有住家、廣場前即為復興路，廣場築有矮牆，該廣
      場與馬路連接處，設有一寬廣之出入口，該出入口並無設
      置門扇等節，有檢察事務官勘驗筆錄、照片23幀附於偵查
      卷可稽（見95年度偵續字第37號偵查卷第33至39頁），該
      場所自足使不特定人得以共見共聞。而依告訴人即證人丁○○、證人李祐盛、劉德森及陳秋微之供述可知，被告三
      人辱罵告訴人時，聲量甚大，附近住家有人並至馬路上觀
      看，並有人在廣場外圍觀；又按刑法上之公然侮辱罪，祗
      須侮辱行為足使不特定人或多數人得以共見共聞，即行成
      立（參照司法院院字第2033號解釋），被告三人為前開侮
      辱言語時，既在其住屋前與馬路相鄰之不特定多數人得共
      見共聞之廣場，且已有人駐足圍觀，被告三人所為自成立
      公然侮辱犯行。
（三）綜上所述，被告戊○○、丙○○及乙○○三人所辯，均屬
      卸責之詞，不足採信；本件事證明確，被告三人在屋前與
　　　馬路相鄰廣場之不特定多數人得共見共聞之處所，以臺語
  　　向告訴人辱罵前揭言語之犯行，洵堪認定，應予依法論科
    　。
二、查被告行為後，刑法於94年1月7日修正通過，於94年2月2日
    公布，於95年7月1日施行，修正第二條、第三十三條等規定
    。按行為後法律有變更者，適用行為時之法律，但行為後之
    法律有利於行為人者，適用最有利於行為人之法律，現行刑
    法第二條第一項定有明文。此條規定乃與刑法第一條罪刑法
    定主義契合，而貫徹法律禁止溯及既往原則，係規範行為後
    法律變更所生新舊法律比較適用之準據法，是刑法第二條本
    身雖經修正，但刑法第二條既屬適用法律之準據法，本身尚
    無比較新舊法之問題，應一律適用裁判時之現行刑法第二條
    規定以決定適用之刑罰法律，先予辨明。經查：刑法第三百
    零九條第一項公然侮辱罪，法定刑得處銀元三百元以下罰金
    ，而修正後刑法施行法增訂第一條之一規定：「中華民國94
    年1月7日刑法修正施行後，刑法分則編所定罰金之貨幣單位
    為新臺幣。94年1月7日刑法修正時，刑法分則編未修正之條
    文定有罰金者，自94年1月7日刑法修正施行後，就其所定數
    額提高為三十倍。但72年6月26日至94年1月7日新增或修正
    之條文，就其所定數額提高為三倍」，及刑法第三十三條第
    五款修正為：「主刑之種類如下：五、罰金：新臺幣一千元
    以上，以百元計算之」等規定，是依修正後之法律，刑法第
    三百零九條第一項公然侮辱罪所得科處之罰金刑最高額維持
    不變，最低額則提高為新臺幣一千元。是比較修正前、後之
    刑罰法律，自以被告行為時之法律較有利於被告，應適用修
    正前刑法之規定，予以論處。又修正後刑法第二十八條雖將
    舊法之「實施」修正為「實行」，其中「實施」一語，涵蓋
    陰謀、預備、著手及實行之概念在內，其範圍較廣；而「實
    行」則著重於直接從事構成犯罪事實之行為，其範圍較狹；
    二者之意義及範圍固有不同，但對於本件被告而言，刑法第
    二十八條之修正內容，對於被告並無「有利或不利」之影響
    ，自無新舊法比較適用之問題，併此敘明。
三、核被告戊○○、丙○○及乙○○三人所為，均係犯刑法第三
    百零九條第一項之公然侮辱罪。告訴人原為被告戊○○、乙○○之子媳、被告丙○○之兄嫂，具有家庭暴力防治法第三
    條第三、四款所定之家庭成員關係，被告三人所為，亦屬家
    庭暴力防治法第二條第二款所定之家庭暴力罪。被告三人間
    ，有犯意聯絡及行為分擔，應依刑法第二十八條規定論以共
    同正犯。爰審酌被告三人均無前科紀錄，素行良好，此有臺
    灣高等法院被告前案紀錄表在卷可按，其等與告訴人間原為
    姻親關係，交惡後雙方互生怨對，復因拿取物品時間發生誤
    會，而有口出惡言之犯行，暨被告三人事後否認犯行之犯後
    態度等一切情狀，量處如主文所示之罰金。次按修正前刑法
    第四十二條第二項前段規定：「易服勞役以一元以上三元以
    下折算一日。」，又被告行為時之易服勞役折算標準，業據
    修正前罰金罰鍰提高標準條例第二條前段規定，就其原定數
    額提高為一百倍折算一日，則本件被告行為時之易服勞役折
    算標準，應以銀元一百元以上三百元以下折算一日，即新臺
    幣三百元以上九百元以下折算一日。惟修正後刑法第四十二
    條第三項前段規定：「易服勞役以新臺幣一千元、二千元或
    三千元折算一日。」比較修正前後之易服勞役折算標準，以
    修正後之規定，較有利於被告，爰依修正後刑法第四十二條
    第三項前段規定，諭知易服勞役之折算標準，又被告所為
    本件犯行，犯罪時間在96年4月24日以前，核與中華民國九
    十六年罪犯減刑條例第二條第一項第三款之減刑條件相符，
    依法均減為罰金四千元，並諭知易服勞役之折算標準。
據上論斷，應依刑事訴訟法第二百八十四條之一、第二百九十九
條第一項前段、刑法第二條第一項前段、第二十八條、第三百零
九條第一項、第四十二條第三項，刑法施行法第一條之一第一項
、第二條前段，中華民國九十六年罪犯減刑條例第二條第一項第
三款、第七條第一項、第二項，判決如主文。
本案經檢察官吳廣莉到庭執行職務。
中　　華　　民　　國　　96　　年　　12　　月　　7 　　日
                    刑事第三庭  法  官  林惠玲
以上正本證明與原本無異
如不服本判決應於收受本判決後10日內向本院提出上訴書狀，並
應敘述具體理由。若未敘述理由者，應於上訴期間屆滿後20日內
向本院補提理由書狀(均須按他造當事人之人數附繕本)。
                                書記官  陳淑宜
中　　華　　民　　國　　96　　年　　12　　月　　7 　　日
附錄本案論罪法條全文
中華民國刑法第三百零九條（公然侮辱罪）
公然侮辱人者，處拘役或三百元以下罰金。
以強暴犯前項之罪者，處一年以下有期徒刑、拘役或5百元以下
罰金。
